【裁判字號】    97,重訴,172
【裁判日期】    971125
【裁判案由】    拆屋還地
【裁判全文】
臺灣士林地方法院民事判決             97年度重訴字第172號
原      告  臺北縣淡水鎮公所
法定代理人  乙○○
訴訟代理人  李永裕律師
複  代理人  顏邦俊
被      告  甲○○
上列當事人間請求拆屋還地事件，本院於民國97年11月11日言詞
辯論終結，判決如下：
    主      文
被告應將坐落臺北縣淡水鎮○○段新店小段六五之八地號土地上
、如附圖所示編號A 部分、面積五十五平方公尺之建物拆除，並
將上開土地返還原告。
被告應自民國九十七年七月一日起至返還前項土地之日止，按月
於每月一日給付原告新臺幣捌仟肆佰柒拾玖元。
訴訟費用由被告負擔。
本判決第一項於原告以新臺幣壹佰拾伍萬元供擔保後得假執行
。但被告如以新臺幣肆佰零肆萬捌仟元為原告預供擔保，得免為
假執行。
本判決第二項於原告按月以新臺幣仟元供擔保後得假執行，但
被告如按月以新臺幣捌仟肆佰柒拾玖元為原告預供擔保得免為假
執行。
    事實及理由
一、按訴狀送達後，原告不得將原訴變更或追加他訴，但擴張或
    減縮應受判決事項之聲明者，不在此限，民事訴訟法第255
    條第1 項第3 款定有明文。本件原告起訴時聲明為「(一)被告
    應將坐落臺北縣淡水鎮○○段新店小段65之8 地號土地上，
    面積為55平方公尺之未辦保存登記建物拆除，並將該部分之
    土地返還原告。(二)被告應給付原告新臺幣（下同）59,354元
    及自起訴狀繕本送達翌日起至清償日止，按週年利率5 ％計
    算之利息，及自民國（下同）97年5 月1 日起至返還前開土
    地之日止，按月於每月1 日給付原告7,508 元。」，嗣於訴
    訟進行中，變更聲明為「(一)被告應將坐落臺北縣淡水鎮○○
    段新店小段65之8 地號土地上、如附圖所示編號A 部分、面
    積55平方公尺之未辦保存登記建物拆除，並將上開土地返還
    原告。(二)被告應自97年7 月1 日起至交還前開土地之日止，
    按月於每月1 日給付原告8,479 元」，核屬減縮應受判決事
    項之聲明，揆諸前開規定，自應准許。
二、原告主張：坐落臺北縣淡水鎮○○段新店小段65之8 地號土
    地（下稱系爭土地）為原告所有，被告甲○○未經原告同意
    ，亦無合法權源，無權占用系爭土地如附圖編號A 所示、55
    平方公尺部分，在其上搭建門牌號碼臺北縣淡水鎮○○路11
    巷3 號之未辦保存登記建物，供作經營「淡水老店酸梅湯上
    海餛飩」及居住使用迄今，侵害原告之所有權。又被告無權
    使用系爭土地之使用補償金僅繳交至97年6 月30日止，故被
    告自97年7 月1 日起，每月即受有按土地申報地價年息10％
    計算之不當得利8,479 元，爰依民法第767 條及同法第184
    條第1 項、第179 條規定，請求被告拆屋還地及自97年7 月
    1 日起按月給付不當得利損害金等語。並聲明：(一)被告應將
    坐落臺北縣淡水鎮○○段新店小段65之8 地號土地上，如附
    圖編號A 所示、面積55平方公尺之未辦保存登記建物拆除，
    並將上開土地返還原告。(二)被告應自97年7 月1 日起至返還
    前項土地之日止，按月於每月1 日給付原告8,479 元。(三)願
    供擔保請准宣告假執行。
三、被告甲○○則以：伊有向原告申請承租系爭土地，惟原告不
    同意，且原告所請求之不當得利金額過高云云資為抗辯。並
    聲明：(一)原告之訴駁回。(二)如受不利之判決，願供擔保請准
    宣告免為假執行。
四、兩造不爭執之事項：（見本院97年11月11日言詞辯論筆錄）
  (一)臺北縣淡水鎮○○路11巷3 號建物為被告甲○○所有。
  (二)臺北縣淡水鎮○○路11巷3 號建物佔用原告所有臺北縣淡水
    鎮○○段新店小段65之8 地號土地，如臺北縣淡水地政事務
    所97年9 月10日複丈成果圖所示A部分，0.0055公頃。
  (三)前開建物係作為店面使用，招牌為淡水老店酸梅湯上海餛飩
    。
五、得心證之理由：本件原告主張被告無權占用系爭土地，受有
    相當租金額計算之不當利益等情，為被告所否認，而以前開
    情詞置辯，是本件兩造之爭點，即在於：(一)被告占用原告所
    有臺北縣淡水鎮○○段新店小段65之8 地號土地，有無合法
    權源？(二)原告得請求被告給付之不當得利及侵權行為損害金
    ，應為若干？茲分述如下：
  (一)被告占用原告所有臺北縣淡水鎮○○段新店小段65之8 地號
    土地，有無合法權源？
    按當事人主張有利於己之事實者，就其事實有舉證之責任，
    民事訴訟法第277 條前段定有明文。本件被告主張其有占用
    系爭土地之合法權源乙節，既為原告所否認，即應由被告就
    此有利於己之事實負擔舉證責任。經查：被告自承其曾向原
    告申請承租系爭土地，惟原告並未同意，且被告業已繳清至
    97年6 月30日止之無權占用土地使用補償金，亦有臺北縣淡
    水鎮公所87年10月7 日北縣淡財字第87132698號函、96年4
    月30日北縣淡財字第0960009190號函、96年8 月27日北縣淡
    財字第0960029236號函、96年10月29日北縣淡財字第096003
    7032號函、97年1 月9 日北縣淡財字第0970001018號函、97
    年4 月28日北縣淡財字第0970015109號函、淡水鎮公所繳款
    書、淡水鎮鎮有基地使用補償金收入繳款書等在卷可稽（本
    院卷第88-90 頁、第101-107 頁），足見被告確無使用系爭
    土地之合法權源，則原告主張被告無權占用系爭土地，應堪
    採信，是原告依民法第767 條規定訴請被告將坐落臺北縣淡
    水鎮○○段新店小段65之8 地號土地上，如附圖編號A 所示
    、面積55平方公尺之建物拆除，並將該部分土地交還原告，
    為有理由。
  (二)原告得請求被告甲○○給付之不當得利及侵權行為損害金，
    應為若干？
    被告無權占用原告所有系爭土地作為建物基地使用，自係因
    故意或過失不法侵害原告之土地所有權，使原告受有損害，
    原告自得依侵權行為之法則，請求被告賠償無法使用土地之
    損害。按無權占有他人土地，可獲得相當於租金之利益，並
    致土地所有權人受有同額之損害，應為社會之通念，是無權
    占有人顯係無法律上之原因而受利益，土地所有權人自得依
    不當得利法則，請求返還相當於租金之利益。則原告依民法
    第184 條第1 項、第179 條之規定，以被告無權占有系爭土
    地為由，請求被告給付於占有期間內所獲致相當於租金計算
    之不當得利損害金，洵屬有據。次按城市地方房屋之租金，
    以不超過土地及其建築物申報總價額年息百分之十為限，此
    規定於租用基地建築房屋者亦準用之，土地法第97條第1 項
    、第105 條定有明文。而所謂土地價額係指法定地價而言，
    則為土地法施行法第25條所明定。又土地法第148 條規定，
    土地所有權人依土地法所申報之地價為法定地價；而依平均
    地權條例第16條前段雖規定，舉辦規定地價或重新規定地價
    時，土地所有權人未於公告期間申報地價者，以公告地價百
    分之80為其申報地價；惟依平均地權條例施行細則第21條規
    定，公有土地之公告地價即為申報地價。經查：系爭土地之
    公告地價即申報地價為每平方公尺18,500元，有公告地價資
    料及土地登記第一類謄本在卷可按（本院卷第12、32頁），
    本院審酌被告占用系爭土地搭蓋建物，係作為「淡水老店酸
    梅湯上海餛飩」店面使用，該建物坐落於淡水河徒步區內，
    面對淡水河，距捷運站步行10分鐘可達，有97年8 月25日勘
    驗筆錄1 件及現場照片3 件在卷可稽（本院卷第84、94-95
    頁）等情，認被告占用系爭土地之不當得利損害金以系爭土
    地申報地價之年息10％即8,479 元計算（計算式如下：18,5
    00（元）X 55（平方公尺）X 1/ 12 = 8,479 元，元以下四
    捨五入），應屬相當。
  (三)綜上，原告依據民法767 條、第184 條第1 項、第179 條規
    定，請求被告將坐落臺北縣淡水鎮○○段新店小段65之8 地
    號土地上，如附圖編號A 所示、面積55平方公尺之建物拆除
    ，並將前開土地返還原告，並自97年7 月1 日起至返還前開
    土地之日止，按月於每月1 日給付原告8,479 元，為有理由
    ，應予准許。
六、兩造均陳明願供擔保，分別請求宣告假執行或免為假執行，
    經核均無不合，爰各酌定相當之擔保金額准許之。
七、本件為判決之基礎已臻明確，兩造其餘之攻擊防禦方法及舉
    證，核與判決無影響，毋庸一一論列，併此敘明。
八、訴訟費用負擔之依據：民事訴訟法第78條。
中    華    民    國    97    年    11    月    25    日
                  民事第一庭  法  官  藍雅清
以上正本證明與原本無異。
如對本判決上訴，應於判決送達後20日內向本院提出上訴狀。
中    華    民    國    97    年    11    月    27    日
                              書記官  蘇意絜


司法院資訊處製作；財團法人民間司法改革基金會備份。
